【裁判字號】    95,上,143
【裁判日期】    950704
【裁判案由】    返還土地
【裁判全文】
臺灣高等法院民事判決                   95年度上字第143號
上  訴  人  乙○○
訴訟代理人  鍾開榮律師
被上訴人    甲○○
訴訟代理人  郭憲文律師
上列當事人間請求返還土地事件，上訴人對於中華民國94年12月
30日臺灣臺北地方法院93年度訴字第4969號第一審判決提起上訴
，本院於95年6月20日言詞辯論終結，判決如下：
    主  文
上訴駁回。
第二審訴訟費用由上訴人負擔。
    事實及理由
一、被上訴人起訴主張：坐落台北市○○區○○段二小段779 之
    2地號之土地（下稱系爭土地），為伊及上訴人等19人所共
    有，伊之應有部分為7萬分之6527，上訴人應有部分則為7萬
    分之1172，共有人間並無分管協議。又系爭土地上建有門牌
    號碼台北市○○街600巷76弄97號至103號等1至5層樓之建物
    ，其中門牌號碼台北市○○街600巷76弄99號1樓（下稱系爭
    房屋）係上訴人所有，然上訴人未經伊等其他共有人之同意
    ，自民國70年間起，即逕在系爭房屋前方法定空地上，即系
    爭土地內如原判決附圖（下稱附圖）Ａ部分所示面積17.92
    平方公尺土地上，搭建鐵皮磚牆房屋（下稱系爭建物）占為
    己用。系爭房屋座落之基地，係訴外人福欣建設股份有限公
    司（下稱福欣公司）與伊協議後，由上訴人另行支付價金而
    取得該應有部分之所有權，嗣伊又讓與系爭房屋同址之地下
    室辦公室部分及該部分應持有土地予上訴人，是上訴人僅取
    得同址1樓及地下室等2建物應持分之土地，應有部分合計為
    7 萬分之6849，而不及於如附圖Ａ部分所示之土地，福欣公
    司及伊就如附圖Ａ部分所示之土地，並無允許上訴人單獨使
    用之默示同意。至門牌號碼台北市○○街600巷76弄97號1樓
    之住戶，係因該戶之側面圍牆占用伊所有另筆台北市○○區
    ○○段二小段787之3地號土地，伊遂與該戶簽訂買賣契約放
    棄該戶所占用部分之權利，而同意該戶使用，此僅為個案協
    議，非謂伊亦默示同意被上訴人使用如附圖Ａ部分所示之土
    地。原判決附圖Ａ部分所示土地，非屬上訴人所有房屋基地
    之應有部分，依房屋興建之規劃，系爭房屋前之空地，係法
    定空地，屬共同使用之停車位，系爭土地既未經分割，亦無
    分管協議，上訴人復未得全體共有人之同意，其占用之即屬
    無權占有等情，爰依民法第821條、767條規定．求為命上訴
    人應將坐落台北市○○區○○段二小段779之2地號土地，面
    積17.92平方公尺，如附圖所示Ａ部分之建物拆除，並將該
    部分坐落土地返還伊及其他共有人之判決，並陳明願供擔保
    ，請准宣告假執行。
二、上訴人則以：系爭房屋係伊向訴外人福欣公司所購買之預售
    屋，69年間因福欣公司經營不善，不履行移轉房屋及基地之
    所有權之義務，伊及其他預售屋承購戶，乃與福欣公司協議
    變更起造人，由福欣公司將吳興二社區預售屋之全部權利
    （即門牌號碼台北市○○區○○街600巷76弄93號至111號等
    地上1至5層房屋、地下層防空避難室兼辦公室及屋頂突出部
    分等公共設施），移轉予伊及其他承購戶。故伊自70年間即
    受讓系爭房屋之所有權，並占用同址之地下室，伊在被上訴
    人取得系爭土地所有權之前，即已取得系爭房屋之所有權，
    並在其上搭蓋系爭建物，基地之其他共有人均無異議，且系
    爭土地已有3位共有人出具同意書，同意伊使用系爭房屋前
    方建築線內之法定空地，尚有1位供有人則係口頭同意，伊
    在系爭房屋前方空地搭蓋系爭建物，為有權占有。且該吳興
    二社區其他1樓住戶均在屋前之土地上搭蓋建物，顯見吳
    興二社區基地之其他共有人均有同意社區1樓住戶使用屋
    前土地之默示意思表示。被上訴人於82年4月26日移轉台北
    市○○街60O巷76弄97號1樓及同址地下室後段房地予訴外人
    謝榮寬時，亦默示同意訴外人謝榮寬使用系爭土地，足證被
    上訴人已同意伊使用系爭土地。又吳興二社區係福欣公司
    與被上訴人等地主合建，嗣因福欣公司經營不善，而與被上
    訴人議，將合建房屋之基地所有權移轉予被上訴人及其指定
    之人。伊等吳興二之社區住戶為求房屋基地產權之完整，
    遂於80年2月間以新臺幣（下同）100萬至200萬元不等之價
    格，向被上訴人購買系爭土地及台北市○○區○○段二小段
    778之32地號等2筆土地之應有部分。82年8月間被上訴人稱
    系爭房屋同址之地下室後半段部分（即系爭房屋垂直投影範
    圍），為尚未辦理建物所有權第1次登記之獨立建物，仍屬
    原始起造人福欣公司所有，伊遂又另以100萬元之價金向被
    上訴人買受該地下室及其土地應有部分，至此被上訴人就系
    爭房屋及同址之地下室，已無任何權利存在，僅就系爭土地
    擁有畸零持分，且此係被上訴人未按其與福欣公司之協議，
    辦妥持分移轉及分割手續所致。被上訴人執意主張拆除存在
    系爭土地上多年之系爭建物，顯屬濫用權利等語，資為抗辯
    。
三、原審判命上訴人應將坐落台北市○○區○○段二小段779之2
    地號土地，面積17.92平方公尺，如原判決附圖所示Ａ部分
    之建物拆除，將該部分坐落土地返還被上訴人及其他共有人
    ，並以供擔保為條件准免假執行之宣告。上訴人不服，提起
    上訴，其上訴聲明為：(一)原判決廢棄。(二)被上訴人在第一審
    之訴及假執行之聲請均駁回。(三)第一、二審訴訟費用由被上
    訴人負擔。被上訴人答辯聲明為：上訴駁回，第二審訴訟費
    用由上訴人負擔。
四、被上訴人主張系爭坐落台北市○○區○○段二小段779之2地
    號之土地，為兩造及其餘18人所共有，被上訴人之應有部分
    為7萬分之6527，上訴人應有部分則為7萬分之6849。又坐落
    上開土地上門牌號碼台北市○○街600巷76弄99號1樓房屋為
    上訴人向訴外人福欣公司所購買之預售屋，福欣公司因經營
    不善而與上訴人協議變更上訴人為起造人，將預售屋之全部
    權利，移轉予上訴人。被上訴人則因替福欣公司償還土地貸
    款，而取得系爭土地全部之所有權。嗣上訴人於80年2月向
    上訴人購買系爭土地應有部分1萬分之811，82年8月間再以
    100萬元之價金向被上訴人買受同址地下室及其系爭土地應
    有部分7萬分之1172。而原判決附圖所示Ａ部分土地，依房
    屋興建之規劃，係屬法定空地，其上建物，為上訴人所搭建
    ，其所占用系爭土地面積17.92平方公尺。又系爭土地共有
    人就系爭法定空地，並無訂有分管契約之事實，業據其提出
    土地登記簿謄本、台北市松山地政事務所建物測量成果圖、
    照片、變更起造人申請書、使用執照申請書、社區房地變遷
    概圖、協議書、土地移轉申請書、地下室移轉申請書等件為
    證（見原審卷一第8至15頁、卷二第27至62 頁），並為上訴
    人所不爭（見本院卷第84頁），自堪信為真實。又被上訴人
    主張上訴人占有原判決附圖Ａ部分所示土地搭蓋建物，為屬
    無權占有，則為上訴人所否認，並以前開情詞置辯，是本件
    兩造之爭點厥為：(一)上訴人占有系爭土地搭蓋系爭建物，有
    無合法之權源？(二)被上訴人請求上訴人拆除原判決附圖Ａ部
    分所示建物，將土地返還被上訴人及其他共有人，是否構成
    權利濫用？
五、茲就上開爭點，析述本院得心證之理由如下：
（一）上訴人占有系爭土地搭蓋系爭建物，有無合法之權源？
  １、按共有物，除契約另有訂定外，由共有人共同管理之，為
      民法第820條第1項所明定。又各共有人按其應有部分，對
      於共有物之全部有使用收益之權。惟共有人對共有物之特
      定部分使用收益，仍須徵得他共人全體之同意，非謂共有
      人得對共有物之全部或任何一部有自由使用收益之權利。
      如共有人不顧他共有人之利益，而就共有物之全部或一部
      任意使用收益，即屬侵害他共有人之權利（最高法院62年
      台上字第1803號判例意旨參照）。查上訴人所搭蓋坐落原
      判決附圖Ａ部分所示之台北市○○區○○段二小玩779-2
      地號土地，為兩造及廖欽華等20人所共有，有土地登記簿
      謄本在卷可稽（見原審卷一第8至12頁），而系爭土地共
      有人就原判決附圖Ａ部分所示土地，並無成立分管契約，
      為兩造所不爭（見本院卷第84頁），則被上訴人主張上訴
      人就原判決附圖Ａ部分所示土地，並無專有使用之權利，
      應為可取。
  ２、上訴人雖辯稱伊在被上訴人取得系爭土地之所有權之前，
      即已使用系爭土地搭蓋系爭建物，為被上訴人及其他系爭
      土地之其他共有人所皆知，被上訴人及其他共有人已默示
      同意其使用云云，且共有人陳秋枝、夏啟祥及李朝源並出
      具同意書，同意其使用云云，並提出訴外人陳秋枝、夏啟
      祥及李朝源出具之同意書為證（見原審卷二第74頁）。惟
      按所謂默示之意思表示，係指依表意人之舉動或其他情事
      ，足以間接推知其效果意思者而言，若單純之沈默，則除
      有特別情事，依社會觀念可認為一定意思表示者外，不得
      謂為默示之意思表示（最高法院亦著有29年上字第762號
      判例意旨參照）。本件系爭土地之共有人，含兩造在內，
      總共20人，已如前述，上訴人於原判決附圖Ａ所示土地上
      搭蓋建物使用，既僅有陳秋枝、夏啟祥、李朝源三人出具
      同意書同意上訴人使用，此外，上訴人復未提出其他證據
      證明伊與其他共有人間就附圖Ａ部分所示之土地有何分管
      協議存在，自不得僅憑被上訴人及其他共有人長期以來均
      未對於其使用附圖Ａ部分所示之土地加以異議之事實，即
      謂系爭土地之其他共有人有默示同意之意思表示存在，依
      上開判例意旨，自難謂其占有原判決附圖Ａ部分所示土地
      搭蓋建物供已專用已獲得全體共有人之同意。上訴人主張
      其已得全體共有人默示同意其搭蓋建物使用，應非可取。
  ３、又上訴人抗辯其所有之房屋所在基地及原判決附圖Ａ所示
      土地，均屬被上訴人提供作為合建基地之一部分，在被上
      訴人未解除與建商間之合建契約撤銷土地使用權同意書前
      ，其使用系爭建築基地之法定保留空地，並非無權占有云
      云。惟查土地使用權同意書僅屬申請建築執照必備之證明
      文件，而建物所有人僅就其建物應占有之土地應有部分取
      得權利，對於法定空地雖非不得使用，但若未經住戶及全
      體土地共有人之同意，或有分管之協議，仍無權將屬全體
      土地共有人及住戶共同使用之法定空地，占為供其單獨專
      有使用，與興建之初提供土地之地主有無出具土地使用權
      同意書無涉。上訴人主張被上訴人曾就原判決附圖Ａ部分
      所示土地所屬台北市○○區○○段二小段779-2地號土地
      出具土地使用權同意書予建商，縱認屬實，其未經分管或
      經全體共有人同意，亦無占為自己專用之權利。是上訴人
      以原判決附圖Ａ所示法定空地，為被上訴人出具土地使用
      權同意書，提供與建商合建土地之一部分，主張其得於其
      上搭蓋建物共供其單獨專有使用，自非可取。
  ４、上訴人又提出被上訴人與訴外人謝榮寬之房地產買賣契約
      書（見原審卷二第61頁至第65頁），主張被上訴人已默示
      同意其使用原判決附圖Ａ部分所示土地云云，惟遍觀該契
      約書之內容，並無任何關於原判決附圖Ａ部分所示土地由
      訴外人謝榮寬或上訴人分管之約定，上訴人以此抗辯其得
      於原判決附圖Ａ部分所示土地上搭蓋建物共供其單獨專有
      使用，亦無足取。
  ５、上訴人又以被上訴人於79年10月18日與包括上訴人在內之
      吳興二社區住戶就購買房屋土地產權所為協議書第5條
      保證土地產權關係人將來絕不向上訴人主張任何權利，抗
      辯被上訴人不得為本件之主張云云，惟為被上訴人所否認
      ，上訴人復未提出該份協議書以供查證，已難信取，且衡
      諸常情，買賣雙方就關於不動產買賣所為之協議，多係以
      價金及買賣之標的物為限，鮮有併將非屬買賣標的者列入
      ，而參諸上訴人嗣於82年8月12日又向被上訴人買受其所
      有一樓房屋之地下室後半段及其就系爭土地應有部分（見
      原審卷第54頁），縱被上訴人曾於兩造78年10月18日協議
      書表示不再向上訴人主張任何權利，亦應僅係對於該次售
      予上訴人之標的物之系爭土地部分，而不及於其他，上訴
      人以此抗辯被上訴人不得為本件主張，應非可取。
  ６、綜上，上訴人雖為台北市○○區○○段二小段779之2地土
      地之共有人之一，惟系爭土地之共有人共有20人，而原判
      決附圖Ａ部分所示土地，為台北市○○街600巷76弄93 至
      111號連棟建築之法定空地，共有人間並無成立分管契約
      ，上訴人並無專有使用之權利，則上訴人未經全體共有人
      之同意，於其上搭蓋建物占有使用，自屬無權占有。而按
      所有人對於無權占有或侵奪其所有物者，得請求返還之。
      又各共有人對於第三人，得就共有物之全部為本於所有權
      之請求。但回復共有物之請求，僅得為共有人全體之利益
      為之。民法第767條前段、第821條分別定有明文。則被上
      訴人依上開開規定，請求上訴人拆除原判決附圖Ａ部分所
      示之建物，並將該部分土地返還予被上訴人及其他共有人
      全體，即屬有據。
（二）被上訴人請求上訴人拆除原判決附圖Ａ部分所示建物，將
      土地返還被上訴人及其他共有人，是否構成權利濫用？
  １、按權利之行使，不得違反公共利益，或以損害他人為主要
      目的。民法第148條第一項固有明文。惟按，民法第148條
      所謂權利之行使不得以損害他人為主要目的者，係指行使
      權利專以損害他人為目的之情形而言。若為自己利益而行
      使，縱於他人利益不無損害，然既非以損害他人為主要目
      的，而該他人對之又或有容忍或作為之義務時，即不得謂
      有本條之適用，自不在限制行使之列（最高法院43年度台
      上字第879號裁判意旨參照）。本件上訴人抗辯被上訴人
      僅憑其對於系爭土地之畸零持分，執意主張拆除其已存在
      系爭土地上多年之系爭建物，顯以損害其權利之行使為目
      的，為權利濫用云云，惟為被上訴人所否認，而查上訴人
      所占用如原判決附圖Ａ部分所示土地，為建築法規定之法
      定空地，本應充作停車或其他公用之空間，上訴人並無排
      他之使用權，其竟在其上搭蓋建物，納為房屋之一部分而
      為使用，非但造成被上訴人等其他共有人無法使用，且若
      有停放車輛之需要，勢必停於其外之巷道上，而造成巷道
      更形狹窄，影響居民出入及公用安全，則被上訴人請求上
      訴人將其所蓋建物拆除，將土地返還予全體共有人，自難
      謂係以損害上訴人為目的，上訴人抗辯被上訴人涉有權利
      濫用，應非可取。
六、綜上所述，本件被上訴人主張上訴人就原判決附圖Ａ部分所
    示之土地，並無排他之使用權，上訴人在其上搭蓋系爭建物
    ，為屬無權占有，其請求上訴人拆屋還地，非以損害上訴人
    為目的，並無權利濫用，為可採，上訴人所辯均無可取。依
    民法第767條、第821條規定，被上訴人自得請求上訴人拆屋
    還地。從而，被上訴人請求上訴人將坐落台北市○○區○○
    段二小段779之2地號土地，面積17.92平方公尺，如原判決
    附圖所示Ａ部分之建物拆除，並將該部分座落土地返還被上
    訴人及其他共有人，為有理由，應予准許。是則原審判命上
    訴人將系爭建物拆除，將土地返還被上訴人及其他共有人，
    並以供擔保為准免假執行之宣告，並無違誤。上訴意旨指摘
    原判決不當，求予廢棄改判，為無理由，應予駁回其上訴。
七、本件事證已臻明確，兩造其餘之攻擊防禦方法及所提之證據
    ，經審酌後認均無礙判決之結果，爰不予一一論述。
八、據上論結，本件上訴為無理由，依民事訴訟法第449條第1
    項、第78條，判決如主文。
中    華    民    國    95    年    7     月    4     日
                  民事第三庭  審判長法  官  林敬修
                                    法  官  劉勝吉
                                    法  官  張靜女
正本係照原本作成。
如不服本判決，應於收受送達後20日內向本院提出上訴書狀，其
未表明上訴理由者，應於提出上訴後20日內向本院補提理由書狀
（均須按他造當事人之人數附繕本）上訴時應提出委任律師或具
有律師資格之人之委任狀；委任有律師資格者，另應附具律師資
格證書及釋明委任人與受任人有民事訴訟法第466條之一第一項
但書或第二項（詳附註）所定關係之釋明文書影本。
中    華    民    國    95    年    7     月    5     日
                                    書記官  廖麗蓮
附註：
民事訴訟法第四百六十六條之一（第一項、第二項）：
對於第二審判決上訴，上訴人應委任律師為訴訟代理人。但上訴
人或其他法定代理人具有律師資格者，不在此限。
上訴人之配偶、三親等內之血親、二親等內之姻親，或上訴人為
法人、中央或地方機關時，其所屬專任人員具有律師資格並經法
院認為適當者，亦得為第三審訴訟代理人。


司法院資訊處製作；財團法人民間司法改革基金會備份。
